【裁判字號】    95,上,132
【裁判日期】    951003
【裁判案由】    塗銷所有權移轉登記
【裁判全文】
臺灣高等法院民事判決                   95年度上字第132號
上  訴  人  乙○○
訴訟代理人  陳清進律師
            葉韋良律師
            張瑄律師
上  訴  人
即追加原告  丁○○
            壬○○○
            辛○○○
            庚○○○
            甲○○
            丙○○
被  上訴人  戊○○
            己○○○
共      同
訴訟代理人  黃金亮律師
            李秋銘律師
複  代理人  黃秀禎律師
上列當事人間請求塗銷所有權移轉登記事件，上訴人對於中華民
國94年12月20日台灣宜蘭地方法院93年度訴字第 323號判決提起
上訴，並為訴之追加，本院於95年 9月19日言詞辯論終結，判決
如下：
    主  文
上訴及追加之訴均駁回。
第二審訴訟費用（含追加之訴部分）由上訴人負擔。
    事實及理由
一、程序部分：
  (一)本件上訴人丁○○、壬○○○、辛○○○及庚○○○經合法
    通知 ，無民事訴訟法第386條所列各款情形而未到場，此部
    分被上訴人聲請為一造辯論判決，核無不合，應予准許。
  (二)按當事人不得提出新攻擊或防禦方法。但有下列情形之一者
    ，不在此限：對於在第一審已提出之攻擊或防禦方法為補
    充者，民事訴訟法第 447條第1項第3款定有明文。經查，被
    上訴人抗辯上訴人乙○○於本院始主張「陳石獅將系爭土地
    登記在陳阿堯名下縱非信託關係，亦屬借名登記」一節，為
    新攻擊方法，伊不同意云云。然查乙○○於原審即主張系爭
    土地之實際所有權人為訴外人陳石獅，陳阿堯僅為名義上掛
    名為所有權人，故其前開主張法律上見解雖不相同，但僅屬
    對已提出之攻擊方法為補充，本諸前揭規定，自應准許。
  (三)按繼承人有數人時，在分割遺產前，各繼承人對於遺產全部
    為公同共有；公同共有人之權利義務，依其公同共有關係所
    由規定之法律或契約定之，除另有規定外，公同共有物之處
    分或其他權利之行使，應得公同共有人全體之同意，民法第
    1151條及828條分別定有明文。 本件上訴人乙○○對被上訴
    人提起塗銷所有權移轉登記訴訟，係主張本於陳石獅之繼承
    人身份，對系爭土地有繼承之權，其訴訟標的為基於公同共
    有之繼承權被侵害所生之塗銷所有權移轉登記請求權，則上
    訴人乙○○與壬○○○、甲○○、丙○○均為陳石獅之繼承
    人，對於訴訟標的必須合一確定而應共同起訴，因壬○○○
    、甲○○、丙○○同意一同起訴，有同意書可參或於本院開
    庭時為表示（見原審卷第108頁、本院卷第78頁筆錄 ），是
    上訴人乙○○上訴後於本院追加壬○○○、甲○○、丙○○
    為上訴人，經核無不合，應予准許（另丁○○、辛○○○、
    陳美花已經本院另為裁定准許上訴人乙○○將其等追加為上
    訴人），是本件上訴人具有當事人適格。再因被上訴人不同
    意塗銷移轉登記，依據上訴人之主張只有提起訴訟達到塗銷
    移轉之目的，是本件有提起訴訟之利益，並予敘明。
二、上訴人乙○○主張略以：其父陳石獅於民國41年間購買宜蘭
    縣五結鄉○○段1244號、1245號、1246號、1247號及1248號
    等5筆土地欲贈與乙○○、丁○○及訴外人陳阿堯3兄弟，惟
    僅有陳阿堯為自耕農，遂將前開土地信託登記於陳阿堯名下
    。縱認非屬信託關係，惟系爭土地之管理、使用及實際出資
    人均為陳石獅， 故其等間亦屬成立借名登記契約。 按系爭
    1244地號土地於66年10月 6日以買賣為由移轉登記予丁○○
    之妻即被上訴人己○○○，惟前開移轉係己○○○利用替陳
    阿堯辦理農地重劃取得印章時不法私自移轉，其嗣於67年1
    月13日與丁○○冒稱陳阿堯名義申請辦理印鑑變更登記，再
    於70年 7月15日以贈與為由將系爭1244地號土地移轉登記予
    丁○○與己○○○之子即被上訴人戊○○，並於71年 5月13
    日以贈與為由復將系爭1247及1248地號土地所有權移轉登記
    予戊○○，陳阿堯就前開３筆土地所有權移轉登記之事均不
    知悉。己○○○雖主張陳石獅係為清償其等間之借款始將系
    爭３筆土地移轉登記，惟就該事實均未舉證證明。再己○○
    ○取得陳阿堯之印鑑證明及系爭土地所有權狀實非難事，無
    從證明有將前開登記陳阿堯名義土地所有權移轉予被上訴人
    之意。況系爭土地既登記為陳阿堯所有，縱陳石獅自行指示
    將該土地移轉登記予被上訴人即屬無權處分，被上訴人明知
    系爭土地登記為陳阿堯所有及其與陳石獅間無買賣或贈與關
    係等事實，自無從善意取得系爭３筆土地所有權。又己○○
    ○嗣將系爭1244地號土地贈與及移轉登記予戊○○，戊○○
    亦無從主張信賴登記善意取得所有權，故系爭３筆土地仍屬
    陳阿堯所有。再者，上訴人亦得依民法第244條第1項規定請
    求撤銷前開贈與行為，並塗銷移轉登記。按陳石獅與陳阿堯
    就系爭３筆土地之信託關係或借名登記契約既因陳石獅於80
    年 1月22日死亡而消滅，上訴人為陳石獅之繼承人，自得請
    求陳阿堯返還前開土地。且上訴人於93年 9月提起本件訴訟
    ，並未逾15年消滅時效。 因陳阿堯怠於依民法第767條規定
    請求被上訴人塗銷前開土地所有權移轉登記。 爰依民法第
    242 條規定代位請求被上訴人塗銷如附表1、2所示之所有權
    移轉登記等語。並求為判決：(一)戊○○應將系爭1244地號（
    面積1505平方公尺）、1247地號（面積1388平方公尺）、
    1248地號（面積1291平方公尺）土地， 如附表1所示之所有
    權移轉登記予以塗銷。(二)己○○○應將系爭1244地號土地（
    面積1505平方公尺），如附表２所示之所有權移轉登記予以
    塗銷（原審判決上訴人乙○○敗訴，乙○○不服提起上訴，
    並追加丁○○、壬○○○、辛○○○、庚○○○、甲○○及
    丙○○為上訴人）。爰上訴聲明：(一)原判決廢棄。(二)廢棄部
    分，戊○○應將系爭1244地號（面積1505平方公尺）、1247
    地號（面積1388平方公尺）、1248地號（面積1291平方公尺
    ）土地，如附表１所示之所有權移轉登記予以塗銷。(三)廢棄
    部分，己○○○應將系爭1244地號土地（面積1505平方公尺
    ），如附表２所示之所有權移轉登記予以塗銷。(四)第一、二
    審訴訟費用由被上訴人負擔。
三、上訴人丁○○及辛○○○主張略以：系爭土地所有權移轉登
    記均經陳石獅同意，陳阿堯亦配合辦理，並非無效等語。
    上訴人甲○○及丙○○主張略以：系爭土地為陳阿堯所購買
    ，陳阿堯不知悉為何後來會被移轉登記予被上訴人等語。
    上訴人壬○○○、庚○○○經合法通知，未據到庭或以書狀
    為何聲明陳述。
四、被上訴人則以 ：陳石獅與陳阿堯間就系爭3筆土地並未成立
    信託契約，上訴人既未舉證證明其等間有信託契約存在，則
    其主張代位行使陳石獅之信託物返還請求權，顯非可採。縱
    認陳石獅係將系爭土地借名登記於陳阿堯名下，陳石獅始為
    系爭土地實際所有權人，則其嗣將系爭土地移轉登記予被上
    訴人，即屬已終止前開借名登記契約，上訴人自無從依借名
    登記契約向被上訴人請求。又陳阿堯均有提出土地所有權狀
    正本及印鑑證明以供辦理系爭３筆土地之所有權移轉登記，
    並於移轉登記文件上蓋章，其就前開移轉登記實已同意，上
    訴人主張前開移轉登記未得陳阿堯同意，並未舉證證明之。
    縱認陳阿堯不知情，系爭３筆土地亦係經實際所有權人陳石
    獅之同意辦理移轉登記予被上訴人，被上訴人實無以偽造文
    書方式辦理前開移轉登記。從而，即使陳石獅與陳阿堯間就
    系爭土地確有信託或借名登記關係存在，亦因陳石獅前開行
    為而終止，故陳石獅將其所有之土地移轉登記予被上訴人，
    並非無權處分。又戊○○係因信賴土地登記而取得系爭1244
    地號土地所有權，上訴人既未舉證證明戊○○為惡意，則其
    自有土地法第43條善意受讓保護之適用。再者，己○○○於
    70年 7月15日即將系爭1244地號土地無償贈與及移轉登記予
    戊○○，迄今已逾10年， 依民法第245條規定亦已不得撤銷
    等語，資為抗辯。爰答辯聲明：(一)上訴及追加之訴均駁回。
    (二)第二審訴訟費用由上訴人負擔。
五、兩造不爭執之事實：
  (一)系爭1244、1247、1248地號土地及同地段1245、1246地號等
    ５筆土地係陳石獅購買後登記於具有自耕農身分之陳阿堯名
    下，再於64年12月 6日設定15萬元抵押權登記予陳石獅。
    1244地號土地係於66年10月 6日以買賣為由，移轉登記予被
    上訴人己○○○，並於70年 7月15日以贈與為由，移轉登記
    予被上訴人戊○○；1247、1248地號土地，則於71年 5月13
    日以贈與為由，移轉登記予被上訴人戊○○，並均於72年 5
    月25日，塗銷上揭抵押權登記。
  (二)陳石獅於80年1月21日死亡，陳阿堯則於94年6月13日死亡。
    陳石獅之繼承人有丁○○、陳阿堯、上訴人、辛○○○、壬
    ○○○及陳美花等6人 ，陳阿堯之繼承人有甲○○、丙○○
    。
  (三)上訴人前曾訴請被上訴人戊○○返還系爭1244、1247、1248
    地號等3筆土地之應有部分各1/3，嗣經原法院93年度訴字第
    50號於93年6月29日以無法證明信託關係存在 ，損害賠償請
    求權已經罹於時效及遺產分割前並無應有部分，判決上訴人
    全部敗訴。
六、本件爭點為：(一)上訴人之被繼承人陳石獅與陳阿堯間就系爭
    3 筆土地是否有信託關係或借名登記關係？(二)系爭土地是否
    因陳石獅之意思而為移轉登記？(三)被上訴人己○○○及戊○
    ○是否以不法方式辦理系爭3筆土地所有權移轉登記？ (四)就
    被上訴人戊○○受讓系爭1244地號土地是否並受善意受讓之
    保護？茲就兩造爭點分述如下：
  (一)上訴人之被繼承人陳石獅與陳阿堯間就系爭３筆土地為借名
    登記關係：本件上訴人乙○○原主張陳石獅與陳阿堯就系爭
    3筆土地存在信託關係，主要係以原法院91年度訴字第110號
    拆屋還地事件判決理由之記載為據。然按所謂信託行為係指
    委託人授與受託人超過經濟目的之權利，而僅許可其於經濟
    目的範圍內行使權利之法律關係。被上訴人固不否認系爭３
    筆土地係由陳石獅購買後登記於具有自耕農身分之陳阿堯名
    下，但否認陳石獅與陳阿堯間就系爭３筆土地存在信託關係
    ，而上訴人並未舉證證明陳石獅與陳阿堯就系爭３筆土地確
    有信託之合意，復自承系爭土地仍由陳石獅管理使用，陳阿
    堯僅為系爭土地名義上所有權人（見本院卷第 124頁言詞辯
    論意旨狀），則上訴人徒以系爭３筆土地係陳石獅買受登記
    於陳阿堯名下，即推論兩人具有信託關係，並非可採。況上
    訴人乙○○於原法院93年度訴字第50號塗銷所有權移轉登記
    事件中，主張系爭３筆土地係陳石獅購買用以贈與丁○○、
    陳阿堯及上訴人，陳石獅死亡後，系爭３筆土地應為丁○○
    、陳阿堯及上訴人3人共有，3人之間存在信託關係，並曾對
    陳阿堯發函終止信託關係，經調閱該案卷宗核對無訛，則其
    於本件改稱信託關係存在於陳石獅與陳阿堯之間，前後亦有
    矛盾之處，本院不受原法院91年度訴字第110 號拆屋還地事
    件案件判決理由中之判斷所拘束。故上訴人乙○○主張陳石
    獅與陳阿堯間就系爭３筆土地存在信託關係云云，尚非可採
    。審酌系爭土地既係由陳石獅所購買，僅因為無自耕農身分
    而登記於陳阿堯名下，實際上仍由陳石獅為管理使用，顯然
    所成立之法律關係為借名登記，合先敘明。
  (二)系爭土地係因陳石獅之意思而為移轉登記：上訴人乙○○固
    主張當時就系爭3筆土地已有分家之協議， 陳石獅於64年即
    已患有老人癡呆症，不可能向被上訴人己○○○借錢，系爭
    土地非基於陳阿堯之同意而移轉登記云云。然查土地所有權
    移轉登記原因不只一端，況陳石獅與被上訴人己○○○為翁
    媳，則親屬間之借貸及土地之買賣，未必均有書面憑據可參
    ，被上訴人己○○○稱係以標會所得之標金貸與陳石獅，則
    此種款項亦未必有金融機構之紀錄可循，上訴人亦未就系爭
    3 筆土地已有分家協議及陳石獅於64年間已患有老人癡呆症
    部分舉證。況上訴人甲○○於原審審理中證稱：陳阿堯之印
    章之前均在家中，沒有遺失，但乙○○曾向其拿陳阿堯之印
    章等語（見原審卷第186、187頁筆錄），顯然系爭土地之所
    有權狀及印鑑章均係在陳阿堯管有中，僅上訴人乙○○曾取
    用 ，互核上訴人陳阿堯於原法院91年度訴字第110號拆屋還
    地事件中證稱：當時我在外地工作，我父親騙我說土地重劃
    ，說可以領錢，要我將相關資料寄給他，事後才知道被我父
    親偷偷過戶給大伯的兒子，因為我不識字，我過了很久才發
    現等語（見原法院91年度訴字第110號卷第87頁）， 從而辦
    理系爭土地所有權移轉登記時，應係由陳阿堯提出系爭土地
    所有權狀及印鑑證明等文件，依上訴人所主張系爭農地之管
    理、使用及實際出資人係屬陳石獅，陳阿堯僅為系爭農地之
    名義上之所有權人，則陳石獅就系爭不動產即有處分之權限
    ，陳石獅既向陳阿堯取得相關資料後據以辦理移轉，顯見系
    爭３筆土地應係出於有處分權人陳石獅之意思終止借名登記
    而後再辦理所有權移轉登記予被上訴人。況系爭原先登記在
    陳阿堯名下之系爭1244、1247、1248地號土地及另２筆同段
    1245、1246地號土地，曾設定抵押權予陳石獅，其後前開抵
    押權於系爭土地移轉後之72年 5月25日塗銷，苟系爭土地移
    轉與被上訴人未經陳阿堯及陳石獅之同意及授權辦理，衡情
    不可能取得系爭土地之所有權狀及陳阿堯之印鑑章，亦不可
    能於移轉後再取得陳石獅持有之他項權利證明書、抵押權設
    定契約書、印鑑章等文件，以辦理抵押權塗銷登記事宜，亦
    足見系爭土地係本於陳石獅之意思而為所有權移轉登記。
  (三)被上訴人己○○○及戊○○非以不法方式辦理系爭３筆土地
    之所有權移轉登記：上訴人乙○○雖以陳阿堯於宜蘭縣冬山
    鄉農會開戶印鑑卡及羅東西門郵局開戶聲請書上之親筆簽名
    ，與印鑑變更登記申請書上陳阿堯之簽名不同及證人丙○○
    之證詞，主張該印鑑變更登記申請書並非陳阿堯所親簽，並
    以丁○○與陳阿堯之面貌相似，印鑑變更登記申請書上之字
    跡與丁○○之字跡相似，而推論係被上訴人己○○○囑由丁
    ○○冒稱陳阿堯前往冬山鄉戶政事務所申請陳阿堯之印鑑變
    更登記，再以偽造之印鑑辦理系爭３筆土地之所有權移轉登
    記云云。惟按申請印鑑登記原則上應由當事人填具印鑑登記
    申請書（格式3）及印鑑條（格式4）各１份親自辦理。申請
    印鑑變更或註銷登記，應由當事人填具變更或註銷登記申請
    書（格式８）比照前條規定辦理，印鑑登記辦法第５條、第
    ６條分別定有明文。查本件兩造住居於宜蘭縣，經宜蘭縣冬
    山鄉戶政事務所函覆稱：「1、 依據內政部62年11月30日公
    布實施之『印鑑登記辦法』規定，其有關印鑑變更登記流程
    ，係依據該辦法第5條第1款、第2款、 第5款及第6款等相關
    規定辦理，除有符合上開各款情事，以授權書委任他人申辦
    外，餘即需由當事人本人填具，亦得參照81年 6月29日華總
    （1）義字第3129號令修正公布之戶籍法第40條：『 登記申
    請書，應於申請書簽名或蓋章；其以言詞為申請時，戶政事
    務所應代填申請書，向申請人朗讀後由其簽名或蓋章』之規
    定辦理，有該所94年9月6日冬鄉戶字第09400002242號函1紙
    存卷可參（見原審卷第281頁）， 可知申請印鑑登記或變更
    登記，需申請人本人親自前往辦理，但申請人無須親自填寫
    申請書。是印鑑變更登記申請書雖可由他人代寫，但因原則
    上需本人親自辦理，如非申請人即陳阿堯本人親自辦理，冬
    山鄉戶政事務所不可能同意辦理印鑑變更登記，且證人丙○
    ○於60幾年間，年僅14餘歲，難認其瞭解印鑑變更之意，其
    證詞並非可採，故上訴人主張被上訴人己○○○囑由丁○○
    冒稱陳阿堯而申請印鑑變更登記云云，係個人主觀臆測之詞
    ，上訴人並未舉出其他證據足以佐憑，尚非可採。另依據宜
    蘭縣冬山鄉戶政事務所函復資料，陳阿堯係於64年11月21日
    辦理印鑑登記申請，67年 1月13日辦理印鑑變更登記申請，
    有該事務所94年 7月20日第0940001901號函可稽（見原審卷
    第210頁）。查系爭1244地號土地係於66年10月3日向地政機
    關申請辦理陳阿堯所有權移轉登記與己○○○；另系爭1247
    、1248地號土地係於71年 5月12日向地政機關申請辦理陳阿
    堯所有權移轉登記與戊○○。因系爭1244地號土地於66年10
    月 3日向地政機關申請辦理陳阿堯所有權移轉登記與己○○
    ○時，係使用原先申請印鑑登記時所使用之印章；而系爭
    1247、1248地號土地於71年 5月12日向地政機關申請辦理陳
    阿堯所有權移轉登記與戊○○時，係使用變更後之印鑑章。
    由於前後２次辦理所有權移轉登記時所使用之印鑑章並不相
    同，且該２次之移轉均能提出陳阿堯之印鑑章辦理，故前後
    ２次移轉登記之印鑑章及所有權文件苟非陳阿堯所提供，衡
    情被上訴人不可能先後２次取得陳阿堯不同之印鑑章及所有
    權文件。故上訴人主張被上訴人己○○○以買賣為由取得系
    爭1244地號土地及被上訴人戊○○以贈與為由取得系爭1247
    、1248地號土地，均係以偽造文書之非法方式為之云云，並
    無證據證明，尚難採信。
  (四)被上訴人戊○○受讓系爭1244地號土地並受善意受讓之保護
    ：按依本法之登記，具有絕對之效力，土地法第43條定有明
    文。查被上訴人己○○○取得系爭1244地號土地，既非以偽
    造文書方式為之，則其以贈與為原因移轉登記系爭1244號土
    地所有權於戊○○自亦合法有效，況陳賴秀珠部分縱出於惡
    意，因被上訴人戊○○基於信賴土地登記而以贈與為由取得
    系爭1244地號土地之所有權，上訴人並未舉證證明被上訴人
    戊○○取得系爭1244地號土地亦係出於惡意，則被上訴人戊
    ○○就受讓系爭1244地號土地部分仍受土地法第43條之保護
    。
七、綜上所述，上訴人主張為不足採，被上訴人抗辯尚屬可信。
    是上訴人主張基於陳石獅或陳阿堯繼承人之身分行使返還請
    求權，請求被上訴人戊○○應將系爭3筆土地如附表1所示之
    所有權移轉登記，及被上訴人己○○○應將系爭1244地號土
    地如附表2所示之所有權移轉登記予以塗銷， 均無理由，應
    予駁回。
    原審為上訴人敗訴之判決，並無不合。上訴意旨指摘原判決
    不當，求予廢棄改判，為無理由，應予駁回。
八、再因本件系爭土地係分別於66年10月6日、70年7月15日、71
    年5月13日為移轉登記 ，上訴人於93年間再提起本件訴訟為
    撤銷， 亦已逾民法第245條所規定之除斥期間。本件事證已
    臻明確，兩造其餘主張及陳述，經核與判決結果不生影響，
    爰不逐一贅述，附此敘明。
九、據上論結，本件上訴為無理由，依民事訴訟法第385條第1項
    前段、第449條第1項、第78條 、第85條第1項前段，判決如
    主文。
中    華    民    國    95    年    10    月    3     日
                    民事第七庭
                        審判長法  官  鄭三源
                              法  官  周美月
                              法  官  黃嘉烈
正本係照原本作成。
如不服本判決，應於收受送達後20日內向本院提出上訴書狀，其
未表明上訴理由者，應於提出上訴後20日內向本院補提理由書狀
（均須按他造當事人之人數附繕本）上訴時應提出委任律師或具
有律師資格之人之委任狀；委任有律師資格者，另應附具律師資
格證書及釋明委任人與受任人有民事訴訟法第466條之1第 1項但
書或第2項（詳附註）所定關係之釋明文書影本。
中    華    民    國    95    年    10    月    4     日
                              書記官  倪淑芳
附註：
民事訴訟法第466條之1（第1項、第2項）：
對於第二審判決上訴，上訴人應委任律師為訴訟代理人。但上訴
人或其他法定代理人具有律師資格者，不在此限。
上訴人之配偶、三親等內之血親、二親等內之姻親，或上訴人為
法人、中央或地方機關時，其所屬專任人員具有律師資格並經法
院認為適當者，亦得為第三審訴訟代理人。


司法院資訊處製作；財團法人民間司法改革基金會備份。
